臺灣雲林地方法院民事判決　九十一年度保險字第三號
　　原　　　告　丁○○
　　訴訟代理人　丙○○
　　法定代理人　乙○○
　　訴訟代理人　甲○○
右當事人間請求確認保險契約存在事件，本院判決如左：
    主    文
原告之訴駁回。
訴訟費用由原告負擔。
    事    實
甲、原告方面：
一、聲明：求為判決確認兩造基於八十八年十月七日成立之保險契約（保單號碼：Ｚ
    000000000）所生之法律關係存在。
二、陳述：
(一)、本件被告於民國（下同）九十年九月二十一日，以台中英才郵局存證信函第七三
    四七六號通知原告，解除兩造間保單號碼第Ｚ000000000 號壽險及各項附約保險
    契約，原告認為於法不合，而提出異議，惟被告仍堅持解除契約，是有關基於前
    揭保險契約所生之法律關係是否有效存在，攸關原告之權益，有即受確認判決之
    法律上利益，合先敘明。
(二)、被告係以原告投保前已罹患「急性腎盂腎炎、左側輸尿管結石、左側腎結石」，
    然於要保書之書面詢問未據實說明為由，依保險法第六十四條及保險契約條款之
    約定，解除系爭保險契約。
(三)、原告向被告投保系爭保險契約之經過如下：
    本件保單係由被告之業務員蘇峰仙（斗南一處業務員代號0000000） 招攬，蘇員
    在招攬此件保單時，已知原告及夫丙○○當時皆投保國泰人壽保險，並因前任業
    務員在保單規劃時之承諾，與理賠發生時之答覆不符，且令人無法接受，才憤怒
    斥責國泰人壽業務員，而在與被告之業務員蘇峰仙討論時，蘇員極力說明並非保
    險不好，而是業務員專業知識不足才會造成糾紛，並即時為原告夫妻二人著手規
    劃保單，且說要在新保單生效滿三十日後，才可以將國泰人壽保單解約，以免造
    成空窗期之風險，並願負責一切解約事宜，原告夫妻二人在聽完蘇峰仙之解說後
    ，即於八十八年十月四日晚上與蘇員簽訂保單。而蘇峰先也在保單生效滿一個月
    當天（即八十八年十一月五日）帶原告夫妻二人到位於斗南鎮省道旁邊之國泰人
    壽大樓辦理解約手續。
(四)、係爭保單之要保書內容，係由蘇峰仙自行填寫，嗣於九十年七月三十一日，原告
    因腎結石身體不適，至西螺慈愛醫院掛急診，經醫師看診後決定先住院觀察，由
    醫師作初步抽血與腹部Ｘ光檢查，與注射點滴，前後共住院三日，不料於原告出
    院後，向被告提出新台幣（下同）三千元理賠申請，卻收到被告寄來通知解約之
    存證信函。
(五)、被告業務員蘇峰仙之夫為機油廠商，與原告之夫生意往來許久，正因此故，蘇員
    在得知原告曾經因腎結石住院，而所投保國泰人壽理賠有問題時，才進而向原告
    夫妻二人推銷保險，所有過程蘇員心知肚明，確於被告欲解除原告之保險契約時
    ，推稱有就要保書內容逐項說明，並詢問後才代為填寫，其推銷過程中之柔性訴
    求，與事件發生後推卸責任之態度，真是令人心寒。
(六)、「行使權利，履行義務，應依誠實及信用方法。」保險人得依保險法第六四條之
    規定解除契約，以要保人對於保險人之書面詢問未據實說明，有故意隱匿，或因
    過失遺漏，或為不實之說明，足以變更或減少保險人對於危險之估計者為限，倘
    要保人有據實說明，卻因保險人之業務員未據實登載者，保險人自不得援引該法
    條主張解除契約。末按，本件原告請求三千元保險理賠時，距離保險契約訂定後
    已一年又十個月，依保險法第六十四條第三項規定，契約訂立後經過二年，即使
    有可以解除之原因，亦不得解除契約，倘本件原告於投保時對於保險人之書面詢
    問有未據實說明之情形，則原告儘可逾二年時間經過後，再行請求理賠，不會為
    了三千元住院給付，而遭解除契約。
三、證據：提出存證信函、被告公司函、保險單各一件，國泰人壽契約狀況一覽表、
    國泰人壽保全給付明細表各三件為證（以上均為影本）。並聲請訊問證人即被告
    業務員蘇峰仙。
乙、被告方面：
一、聲明：求為判決如主文所示。
二、陳述：
(一)、原告於八十八年十月六日確曾與被告簽訂保單號碼為Ｚ000000000之保險契約，
    然於九十年七月三十一日，原告因腎結石身體不適而住院治療，並於出院後向被
    告申請住院醫療保險金，被告於受理後隨即辦理理賠作業，於作業中始知被告於
    投保前即已罹患「急性腎盂腎炎、左側輸尿管結石、左側腎結石」，並曾赴醫院
    治療，此有醫院病例可稽，然因原告於投保時並未據實告知上述事項，被告乃依
    保險法第六十四條之規定，解除上述保險契約，從而雙方之保險契約關係即已不
    存在。
(二)、按當事人主張有利於己之事實者，就其事實有舉證責任，民事訴訟法第二百七十
    七條前段定有明文，今依原告所簽立之「人壽保險要保書」上有關於被保險人告
    知事項第一項「最近二個月內是否曾因受傷或生病接受醫師治療、診療或用藥？
    」、第三項「過去五年內是否曾因患有下列疾病，而接受醫師治療、診療或用藥
    ？(5)腎臟炎、腎病症候群、腎機能不全、尿毒、腎囊胞」、第四項「過去一年內
    是否曾因患有下列疾病，而接受醫師治療、診療或用藥？(3)‧‧‧「腎結石」、
    第六項「過去五年內是否曾因受傷或生病住院治療七日以上？」、第八項「現在
    及過去一年內是否曾患下列疾病？(5)‧‧‧輸尿管結石、膀胱結石、腎盂炎‧‧
    ‧」等，原告確未據實告知被告，雖原告主張其於投保過程中有將上述事實告知
    被告業務員，然此均為原告片面之詞，被告均否認之，依最高法院十七年度上字
    第九一七號判例：「民事訴訟如係由原告主張權利者，應先由原告負舉證之責，
    若原告先不能舉證，以證實自己主張之事實為真實，則被告就其抗辯事實即令不
    能舉證，或其所舉證據尚有疵累，亦應駁回原告之請求。」是以在原告無法舉出
    明確證據證明其有據實告知被告時，則雙方所簽訂之保險契約，已因原告違反保
    險法第六十四條第二項前段規定而解除，從而原告之請求即屬無據。
三、證據：提出原告出院病歷摘要、原告簽立之人壽保險要保書各一件為證（均為影
    本）。
    理    由
一、按確認法律關係之訴，非原告有即受確認判決之法律上利益者，不得提起之。原
    告主張由被告之業務員蘇峰仙所招攬，於八十八年十月七日與被告簽立保險契約
    （保單號碼Ｚ000000000），嗣經被告於九十年九月二十一日，以台中英才郵局
    存證信函第七三四七六號通知原告，解除兩造間之保險契約，原告認為於法不合
    ，而提出異議，惟被告仍堅持解除契約，是有關基於前揭保險契約所生之法律關
    係是否有效存在，攸關原告之權益，有即受確認判決之法律上利益，原告提起確
    認之訴，於法有據，合先敘明。
二、本件原告起訴主張：原告經由被告之業務員蘇峰仙招攬，於八十八年十月七日與
    被告簽立保險契約（保單號碼Ｚ000000000） 。雖然原告投保前已罹患「急性腎
    盂腎炎、左側輸尿管結石、左側腎結石」，然於投保前曾據實告知蘇峰仙，而蘇
    峰仙代原告填寫要保書之書面詢問事項時，竟未據實記載，嗣於九十年七月三十
    一日，原告因腎結石身體不適，至西螺慈愛醫院掛急診，前後共住院三日，不料
    於原告出院後，向被告提出三千元住院理賠申請時，竟遭被告以原告未據實填寫
    要保書之書面詢問事項為由，依保險法第六十四條及保險契約條款之約定，解除
    系爭保險契約。然被告之業務員既已知悉原告在投保以前曾罹患如書面詢問所載
    之特定疾病，被告自不得再以原告未據實記載要保書之書面詢問事項為由，而解
    除本件保險契約，本件保險契約所生之法律關係仍然存在云云。
三、被告則否認原告所主張，曾將其病史據實告知被告之事實，而雙方所簽立之保險
    契約，已因原告違反保險法第六十四條第二項前段之規定而解除，原告之請求即
    屬無據等語，資為抗辯。
四、原告主張其本來投保國泰人壽保險，嗣因被告之業務員蘇峰仙招攬，改投保被告
    公司之人壽保險，訂約一年十個月以後，原告因病住院，而向被告申請住院保險
    金給付時，被告以原告未就要保書之書面詢問事項據實記載，予以解除本件保險
    契約之事實，固據其提出存證信函、被告公司函、保險單各一件，國泰人壽契約
    狀況一覽表、國泰人壽保全給付明細表各三件為證，應堪信為真實。惟查本件之
    癥結在於，原告是否曾向被告或其業務員蘇峰仙據實告知病史？
五、查原告於投保本件人壽保險以前即已罹患「急性腎盂腎炎、左側輸尿管結石、左
    側腎結石」，並曾赴醫院治療，此有醫院病歷附卷可稽，然原告於要保書之書面
    詢問「被保險人告知事項欄」，對於第一項「最近二個月內是否曾因受傷或生病
    接受醫師治療、診療或用藥？」、第三項「過去五年內是否曾因患有下列疾病，
    而接受醫師治療、診療或用藥？(5)腎臟炎、腎病症候群、腎機能不全、尿毒、腎
    囊胞」、第四項「過去一年內是否曾因患有下列疾病，而接受醫師治療、診療或
    用藥？(3)‧‧‧「腎結石」、第六項「過去五年內是否曾因受傷或生病住院治療
    七日以上？」、第八項「現在及過去一年內是否曾患下列疾病？(5)‧‧‧輸尿管
    結石、膀胱結石、腎盂炎‧‧‧」等，原告卻均勾選「否」等情，復有被告提出
    原告出院病歷摘要、人壽保險要保書各一件為證。而原告對於要保書上「丁○○
    」簽名之真正不爭執，因此從形式上觀之，被告據以解除本件保險契約，尚非無
    據。
六、原告主張確曾將其病史告知被告之業務員蘇峰仙乙節，為被告所否認，而蘇峰仙
    於本件審理中到庭作證，亦否認知悉原告之病史，並謂其係依據原告所告知之答
    覆，於要保書上書面詢問事項，代為勾選「是」或「否」等情。當然，證人蘇峰
    仙為招攬本件保險契約之業務員，本身為利害關係之人，其證詞或有迴護自己之
    虞，而未必可採，然原告就其所主張，曾向被告之業務員蘇峰仙告知病史，蘇峰
    仙確實知悉原告之病史等情，則未能舉證以實其說，而單就原告解除國泰人壽保
    險契約，再與被告訂立保險契約乙節以觀，有可能係基於被告業務員之人情因素
    ，或為更有利之理賠條件，尚難憑此即認定原告有將病史告知蘇峰仙，因而認為
    被告公司之投保條件較寬所致。
七、按當事人主張有利於己之事實者，就其事實有舉證之責任。民事訴訟法第二百七
    十七條前段定有明文，此為舉證責任分配之基本原則。而民事訴訟如係由原告主
    張權利者，應先由原告負舉證之責，若原告先不能舉證，以證實自己主張之事實
    為真實，則被告就其抗辯事實即令不能舉證，或其所舉證據尚有疵累，亦應駁回
    原告之請求（最高法院十七年度上字第九一七號判例參照）。
八、綜上所述，原告既未能舉證以證明被告或其業務員蘇峰仙於訂立保險契約時，已
    知悉原告於投保前曾罹患要保書上書面詢問所示之疾病，則被告據以解除本件保
    險契約，洵屬正當，原告之訴為無理由，應予駁回。
九、兩造其餘主張及所提證據與本院上開論斷無涉或無違，爰不予贅述，併此敘明。
十、結論：原告之訴為無理由，依民事訴訟法第七十八條判決如主文。
中　　　華　　　民　　　國　　九十一　　年　　　五　　　月　　二十九　　日
                                臺灣雲林地方法院民事第一庭
~B法　　　官　蕭守田
右為正本係照原本作成。
如對本判決上訴，須於判決送達後廿日內向本院提出上訴狀。（須附繕本）
中　　　華　　　民　　　國　　九十一　　年　　　五　　　月　　二十九　　日
~B法院書記官　李世文
